臺灣嘉義地方法院民事判決
110年度嘉簡字第470號
原      告  林志崇  

訴訟代理人  羅振宏律師
複  代理人  鄭雅璘  
被      告  羅啟源  
上列當事人間請求返還土地等事件，本院於民國110年12月24日
言詞辯論終結，判決如下： 
    主  文
被告應將坐落嘉義縣○○鄉○○段000地號土地如附圖編號A部分面積
為106.95平方公尺、編號B部分面積5.88平方公尺之果樹及鐵絲
圍籬等拆除，並將占用土地騰空返還原告及其他共有人全體。
被告應給付原告新臺幣（以下同）4,333元，及自110年7月23日
起至返還前開土地之日止，按年息5％計算之利息。
原告其餘之訴駁回。
訴訟費用由被告負擔。
本判決原告勝訴部分得假執行。
    事實及理由
壹、程序事項
    按不變更訴訟標的，而補充或更正事實上或法律上之陳述者
    ，非為訴之變更或追加；訴狀送達後，原告不得將原訴變更
    或追加他訴，但擴張或減縮應受判決事項之聲明者，不在此
    限，民事訴訟法第436條準用第255條第 1項第3款、第256
    條分別定有明文。本件原告起訴時聲明為：「一、被告應將
    坐落嘉義縣○○鄉○○段000地號土地，面積約100平方公尺（面
    積以實測為準）之地上物及雜物騰空，並將土地返還全體共
    有人。二、被告應給付原告32,917元，及自103年11月5日起
    至清償日止，按年息百分之5計算之利息」。嗣經嘉義縣水
    上地政事務所測量結果製作複丈成果圖後，具體特定其請求
    拆除地上物之位置與面積，將其訴之聲明變更為：「一、被
    告應將坐落嘉義縣○○鄉○○段000地號土地，如嘉義縣水上地
    政事務所110年11月2日土地複丈成果圖（下稱附圖，參本院
    卷第99頁）所示，編號A部分面積106.95平方公尺、編號B部
    分面積5.88平方公尺之果樹及鐵絲圍籬等拆除，並將該占用
    土地騰空返還原告及其他共有人全體。二、被告應給付原告
    5,415元，及自起訴狀繕本送達翌日起至清償日止，按年息
    百分之5計算之利息」，核其上開更正及減縮應受判決事項
    之聲明，均與上揭規定相符，應予准許。 
貳、實體事項
一、原告主張：坐落嘉義縣○○鄉○○段000地號土地（下稱系爭土
    地）原告為共有人，持分為1/2，被告未經原告及其他共有
    人同意，擅自於系爭土地上無權占用如附圖編號A部分面積1
    06.95平方公尺、編號B部分面積5.88平方公尺種植果樹及架
    設鐵絲圍籬(下稱系爭地上物) ，爰依民法第767 條第1項、
    第821條規定，請求被告騰空系爭地上物，並將占用 之土地
    返還原告及其他共有人全體；又被告既無權占用系爭土地，
    依民法第179 條規定，應返還原告相當於租金之不當得利，
    以系爭土地申報地價年息10％計算不當得利之基準，請求被
    告返還起訴日前5 年之相當於租金之不當得利合計5,415元
    【計算式：112.83平方公尺×192元×10％×1/2 ×5 年】，並自
    起訴狀繕本送達翌日起至清償日止，按年息百分之5 計算利
    息，並自起訴狀繕本送達翌日起至清償日止，按年息百分之
    5計算之利息等語。並聲明：(一)、被告應將坐落系爭土地
    上，如附圖所示，編號A部分面積106.95平方公尺、編號B部
    分面積5.88平方公尺之果樹及鐵絲圍籬等拆除，並將該占用
    土地騰空返還原告及其他共有人全體。(二)、被告應給付原
    告5,415元，及自起訴狀繕本送達翌日起至清償日止，按年
    息百分之5計算之利息。(三)、原告願供擔保，請准宣告假
    執行。
二、被告則以：伊承接家父所耕作之同段357地號土地，其上之
    果樹、田埂均存在於現場超過50年以上，如今地政人員重測
    位移後之面積實屬正確，然老樹有靈氣，不適合隨便砍除，
    原告亦須花費心力整地，希望可以向原告購買。至於原告不
    當得利請求部分，請鈞院審酌伊係在此過退休生活，僅作保
    護植物綠化，並無買賣收益情事等語，並聲明：駁回原告之
    訴。　　
三、法院之判斷：
(一)原告主張其現為系爭土地之共有人，系爭土地上現存有系爭
    地上物，系爭地上物之所有人為被告等情，業據原告提出系
    爭土地之土地登記第一類謄本、存證信函等件為證（參本院
    卷第11至19頁），並有本院嘉義簡易庭110年11月1日勘驗筆
    錄可佐（參本院卷第73至81頁），且為被告所不爭執，自堪
    認原告上開主張為真實。
(二)按所有人對於無權占有或侵奪其所有物者，得請求返還之。
    對於妨害其所有權者，得請求除去之。各共有人對於第三人
    ，得就共有物之全部為本於所有權之請求。但回復共有物之
    請求，僅得為共有人全體之利益為之，民法第767條第1項前
    段、中段、第821 條定有明文。本件被告未能舉證證明其具
    占有系爭土地之合法權源，即屬無權占用系爭土地，而應返
    還予原告及其他共有人全體。從而，原告本於前揭規定，請
    求被告應將系爭土地上如附圖所示編號A部分面積為106.95
    平方公尺、編號B部分面積5.88平方公尺之果樹及鐵絲圍籬
    等拆除，並將占用土地騰空返還原告及其他共有人全體，核
    屬有據，應予准許。
(三)次按依不當得利之法則請求返還不當得利，以無法律上之原
    因而受利益，致他人受有損害為其要件，故其得請求返還之
    範圍，應以對方所受之利益為度，非以請求人所受損害若干
    為準，無權占有他人土地，可能獲得相當於租金之利益為社
    會通常之觀念。查系爭土地係作農地使用，種植網室木瓜，
    經由農地間產業道路連通台18線道對外聯絡，附近也商家、
    住宅，生活機能完整、交通便利，距離中埔鄉公所及市中心
    約5至10分鐘車程等情，業據本院勘驗屬實（見前引勘驗筆
    錄），而系爭土地使用分區為特定農業區用地，亦有系爭土
    地登記第一類謄本可證（見本院卷第11至13頁）。是本院審
    酌系爭土地之位置、工商繁榮程度及被告利用該土地可得之
    經濟價值等情事，認以土地申報總價年息8 ％作為計算相當
    於租金之損害之標準，方屬允洽，原告主張應以土地申報地
    價年息10 ％計算云云，即非可採。依土地複丈成果圖，被告
    種植之農作物占用系爭土地之面積為達112.83平方公尺，又
    原告之應有部分為2分之1，則原告請求被告給付自起訴前5
    年此期間相當於租金之不當得利4,333元【參本院卷第85頁
    及前引系爭土地第一類登記謄本，105年1月份至109年1月份
    之申報地價均為192元；計算式：192元×112.83平方公尺×8%
    ×5×1/2＝4,333 元，角不計入】，及自110年7月23日即起訴
    狀繕本送達翌日起至返還系爭土地之日止，按年息5％計算之
    利息，為有理由，應予准許，逾此範圍之請求，即屬無據，
    應予駁回。　
(四)綜上所述，原告依民法第767 條第1項前段、中段、第179條
    前段規定，請求被告應將系爭土地上如附圖所示編號A部分
    面積為106.95平方公尺、編號B部分面積5.88平方公尺之果
    樹及鐵絲圍籬等拆除，並將占用土地騰空返還原告及其他共
    有人全體；被告應給付原告4,333 元，及自110年7月23日起
    至返還系爭土地之日止，按年息5％計算之利息，為有理由，
    應予准許，逾上開範圍之請求，則無理由，應予駁回。末按
    原告主張返還系爭土地及給付相當於租金之不當得利，依民
    事訴訟法第77條之2第2項規定，以一訴附帶請求損害賠償，
    不併算價額，是本件給付相當於租金之不當得利部分未徵裁
    判費，僅就返還系爭土地部分徵裁判費，從而，本件訴訟費
    用應由被告負擔，附此敘明。
四、本件係就民事訴訟法第427 條訴訟適用簡易程序所為被告部
    分敗訴之判決，就原告勝訴部分，爰依同法第389條第1項第
    3 款之規定，依職權宣告假執行。
五、據上論結，本件原告之訴為一部有理由，一部無理由，依民
    事訴訟法第436條第2項、第79條、第385條第1項前段、第38
    9 條第1項第3款，判決如主文。
中　　華　　民　　國　　111 　年　　 1　　月　　 7　　日
                  臺灣嘉義地方法院嘉義簡易庭
                                  法　官　陳思睿
以上正本係照原本作成。
如對本判決上訴，須於判決送達後20日內向本庭（嘉義市文化路
308之1號）提出上訴狀（均須按他造當事人之人數附繕本）。如
委任律師提起上訴者，應一併繳納上訴審裁判費。
中　　華　　民　　國　　111 　年　　 1　　月　　 7　　日
                                  書記官  黃士祐